臺灣高雄地方法院刑事判決　　　　　　　　　　　　　九十年度易字第三五七五號
　　公　訴　人　臺灣高雄地方法院檢察署檢察官
　　被　　　告　乙○○
　　被　　　告　戊○○
　　被　　　告　丙○○○
右列被告因詐欺案件，經檢察官提起公訴（八十九年度偵字第一一一四號、第一四
四九一號），本院判決如左：
    主  文
乙○○、戊○○、丙○○○均無罪。
    理  由
一、公訴意旨略以：被告戊○○、乙○○、丙○○○共同意圖為自己不法之所有，並
    基於概括犯意，於民國八十七年三月間，佯以招募互助會之方式，連續向庚○○
    丁○○○、己○○、甲○詐得會款新台幣（下同）二十三萬元及十二萬五千元，
    ，嗣戊○○於八十九年四月間即無故止會，庚○○等人始知受騙，因認被告等共
    同涉犯刑法第三百三十九條第一項之詐欺取財罪嫌等語。
二、按犯罪事實應依證據認定之，無證據不得推定其犯罪事實；又不能證明被告犯罪
    者，應諭知無罪之判決，刑事訴訟法第一百五十四條、第三百零一條第一項分別
    定有明文。次按認定不利於被告之事實，須依積極證據，苟積極證據不足為不利
    於被告事實之認定，即應為有利於被告之認定，更不必有何有利之證據。另告訴
    人之指訴，係以使被告受刑事訴追為目的，是其陳述是否與事實相符，仍應調查
    其他證據以資審認。且刑法第三百三十九條第一項詐欺罪之成立，以意圖為自己
    或第三人不法之所有，以詐術使人陷於錯誤，而將本人或第三人之物交付為要件
    。所謂以詐術使人交付，必須被詐欺人因其詐術而陷於錯誤，若所用之方法不能
    認為詐術，亦不致使人陷於錯誤，即不構成該罪，最高法院分別著有三十年上字
    第八一六號、五十二年臺上字第一三ＯＯ號及四十六年臺上字第二六Ｏ號判例足
    資參照。
三、本件公訴意旨認被告乙○○、戊○○、丙○○○等涉有詐欺罪嫌，無非以告訴人
    庚○○、丁○○○、己○○、甲○等之指述、互助會名冊一份、被告戊○○所簽
    發之本票二紙，與被告被告戊○○於八十九年四月間即無故止會，並避不見面等
    情為其主要論據。訊據被告乙○○、戊○○、丙○○○等均堅決否認有詐欺之犯
    行，被告戊○○固坦承有以其名義為會首，於八十七年三月十五日招募互助會，
    會期至八十九年十二月十五日止，年每會五千元，嗣於八十九年四月間止會之事
    實不諱，惟辯稱：因伊也被倒會，後來沒有辦法付，所以才止會，伊願意以分期
    付款方式償還會款等語；被告乙○○則辯稱：該合會之會首是伊太太戊○○，並
    非伊主持開會，伊當時是在店裡面，會員拿會錢來伊只是代收並轉交戊○○等語
    ；被告丙○○○則辯稱：會首是我媳婦戊○○，我與兒子他們沒有住在一起，當
    時我媳婦叫我去跟會員收會錢，我只是轉交，他們有時候交給我轉交，有時候他
    們自己拿給戊○○等語。經查：
（一）本件互助會（即合會）之會首為被告戊○○，連會首共三十會（後增為三十四
      會），每會五千元，會期自八十七年三月十五日起至八十九年十二月十五日止
      ，告訴人庚○○、丁○○○、己○○、甲○（以其子谷明宗名義跟會）及另一
      被告丙○○○均為會員一情，已據被告戊○○供承不諱，並經告訴人陳訴明確
      ，且有該合會會單一份附卷足憑。
（二）本件互助會自八十七年三月十五日起會後，至八十九年四月止會前，一切標會
      事宜均屬正常，嗣於八十九年四月，被告戊○○始離家出走而止會之事實，已
      據告訴人丁○○○陳稱：她沒有跟我止會，我跟他二會，八十九年二月我有標
      一會，八十九年四月的時候她就跑掉了等語；甲○陳稱：第二十六會的時候就
      找不到她了，她總共給我收了二十五會的錢等語；庚○○陳稱：八十八年十二
      月的時候我朋有跟我說戊○○的經濟不太好，我八十九年一月份就去標，那時
      候利息就很高了，我總共繳了約二十三會，八十九年四月份就找不到會首了等
      語（見本院九十一年四月一日審判筆錄）。由此可見，本件合會初始被告戊○○之經濟狀況應尚屬正常。而告訴人既然願意參與被告招募之合會而為會員，
      對於成立具有長期繼續性合會契約之會首之資力，本應為審慎之評估，被告戊○○既無以任何表彰其具有資力外觀之積極行為，使告訴人誤信而參與合會，
      則尚難以被告戊○○事後無法正常主持開標或給付會款之事實，推論被告戊○○自始即有為自己不法所有之意圖。
（三）本件合會自八十七年三月起會至八十九年四月被告戊○○逃跑止會，期間歷時
      二年餘，期間標會情形一切正常，已如前述。次查被告戊○○辯稱；伊後來也
      被倒會，沒有辦法付，所以才止會一節，亦據被告戊○○提出以其為會首，每
      會一萬元，期間自八十八年一月十日起至九十年十二月十日止之合會會單一份
      ，及由訴外人陳素雲、陳素娟所簽發而未兌現，每張面額一萬元之本票各計三
      十二張（合計六十四萬元）附卷可稽，是被告戊○○所辯因被其他會員倒會致
      無法給付會款而止會一情，尚非子虛。又被告戊○○既係為互助會之會首，本
      有主持開標及收取會款之權利義務，佐之前述其招募互助會時，並未有任何積
      極行為使人有誤信之事實，故實難以其於八十九年四月後無法繼續主持開標及
      交付會金之情，遽論被告戊○○招募合會之行為，於客觀上係使用詐術之依憑
      。又依上開會單觀之，被告戊○○除自任會首外，尚自己跟二會，又自八十七
      年三月起至八十九年四月止會前，其已先後正常開標並給付會金至少二十三會
      ，此為告訴人所不否認，則被告戊○○苟自始即有為自己不法所有意圖，則大
      可於取得會首之會款後或標取會款後即逃之夭夭，何須又開標並給付二十三會
      ，而減少犯罪所得，足證被告戊○○所辯伊無詐欺犯行之語，洵非虛詞，應堪
      採信。
（四）告訴人指訴被告乙○○、丙○○○亦涉有共同詐欺之犯行，無非以上開合會會
      款有時係交給被告乙○○，或由丙○○○負責收取會款云云。然查，本件合會
      之會首為被告戊○○，非被告乙○○或丙○○○，已據告訴人供述明確，並有
      會單可證，已如前述。而被告乙○○與被告戊○○為夫妻關係，告訴人欲繳交
      會款而未遇戊○○時，即交由被告乙○○轉交，本屬社會常情，且可免去告訴
      人徒勞往返之苦，參以告訴人丁○○○亦供稱：開標都是戊○○在主持等語，
      是被告乙○○於此時亦僅居於轉交會款之地位，其仍非本件合會之會首至明。
      至於被告丙○○○則為被告戊○○之婆婆，且與告訴人丁○○○、己○○、甲○等為同公司之同事關係，因此告訴人將會款託予丙○○○轉交被告戊○○，
      此純屬告訴人為圖方便之便宜方式。由上開說明可知，被告乙○○、丙○○○
      之代收並轉交告訴人之會款，並非因被告乙○○或丙○○○使用詐術，亦非因
      此使告訴人陷於錯誤而交付，尚難憑此遽認其涉有詐欺犯行。
（五）民事債務當事人間，若有未依債務本旨履行之情形，在一般經驗而言，原因非
      一；其因不可歸責之事由無法給付，或因合法取得對抗他造主張之抗辯而拒絕
      給付，甚至於債之關係成立後，始行惡意遲延給付，皆有可能，非必自始出於
      無意給付之詐欺犯罪一端。本件被告戊○○雖於告訴人尚未完全標取前即宣告
      止會並避不見面，而有債務不履行之事實，然此僅屬民事糾葛，本應循民事法
      律關係請求償還，核與刑法詐欺罪之構成要件尚屬有間。又刑事被告依法不負
      自證無罪之義務，故在別無積極證據之情形下，自難以被告有債務不履行之狀
      態，遽行推定被告自始即有不法所有之詐欺犯行。此外本院復查無其他積極證
      據足資證明被告戊○○、乙○○、丙○○○共同涉有詐欺取財之犯行，揆諸前
      揭說明，自屬不能證明被告犯罪，依法自應為被告無罪之諭知。
據上論斷，應依刑事訴訟法第三百零一條第一項，判決如主文。
中      華      民      國      九十一      年      四    月    十五    日
                                  臺灣高雄地方法院刑事第二庭
                                      法  官    陳志銘
右正本證明與原本無異。
如不服本判決，應於判決送達後十日內，向本院提出上訴狀。
                                      書記官    洪生輝
中      華      民      國      九十一      年      四    月  二十二    日
